臺灣高雄地方法院民事判決　　　　　　　　　　　　九十一年度訴字第二二九六號
　　原　　　告　合家歡餐廳
　　法定代理人　黃清泉
　　法定代理人　甲○○
右當事人間第三人異議之訴事件，本院判決如左：
    主    文
原告之訴駁回。
訴訟費用由原告負擔。
    事    實
甲、原告方面：
  一、聲明：求為判決
  （一）本院民國九十一年度執字第一○二二二號強制執行事件，對於原告所有如附
        圖所示黃色部分之不動產，所為之執行程序，應予撤銷。
  （二）訴訟費用由被告負擔。
  二、陳述：
  （一）坐落於高雄市○○區○○段五八二地號土地上方，門牌號碼為高雄市三民區
        ○○○路四六七號之建物（建號：高雄市○○區○○段一一七四號），原僅
        為加強磚造之一層樓房，固為訴外人黃仁光所有，惟八十三年間原告出資增
        建二層加強磚造部分、一層後方加強磚造部分、一層後方鐵架鐵皮、鐵架涼
        棚部分（均如附圖所示黃色部分），該增建部分，並未辦理所有權登記，應
        由原告原始取得所有權，而為原告所有，且其構造上及使用上均具有獨立性
        ，與一層原有建物完全可以區分，乃為獨立之建築物，詎被告於本院九十一
        年度執字第一○二二二號，對訴外人黃仁光聲請強制執行事件中，除將該有
        光段五八二地號土地全部，暨其上前揭門牌建物之一層樓房查封外，另竟以
        系爭增建部分亦為訴外人黃仁光所有，而將之一併查封（已完成鑑價，惟尚
        未實施拍賣），此舉顯然係誤封原告所有之物，為此爰依強制執行法第十五
        條規定，提起第三人異議之訴，請求撤銷前開執行事件中，對於原告所有如
        附圖所示黃色部分之不動產，所為之執行程序。
  （二）系爭增建建物具有獨立門戶，可由一樓後方之大門進出，該門戶係面臨十七
        米寬之克強路，出入方便，不須借用一樓面臨九如路之前門出入，且一樓大
        廳通往二樓大廳之樓梯，乃當初因擴大餐廳營業，增建二樓需要所另行設置
        的，非屬必要設備，且可隨時拆除，回復一、二樓分離使用之狀態，是一、
        二樓增建部分之區域分隔明確，可各自獨立使用，獨立出入，二者並非融為
        一體不可分割，被告辯稱系爭增建部分非具獨立性，並不可採。
  （三）訴外人黃仁光於八十一年間向原告借款提供擔保時，雖曾立下增建切結書，
        表明增建部份為伊所有云云，惟系爭增建部分係於八十二年間開始增建，至
        八十三年間始為完工，該切結書不論其內容如何，均與本件訴訟無關。
  三、證據：提出建物測量成果圖乙份、通知書乙紙、營利事業登記證乙紙、鋼結構
      圖四紙、估價單、傳票、及支票票頭影本共九紙為證，並聲請訊問證人吳仲茂
      、黃從榮。
乙、被告方面：
  一、聲明：如主文第一項所示。
  二、陳述：
  （一）原告雖主張系爭增建部分係由伊出資興建而成云云，惟建物所有權之原始取
        得應重在何人﹁出資﹂建築之事實，實際出資興建之人方為所有權人，至於
        是由何人出面延請工人承攬工程者則非所問。原告所提出鋼結構建築圖、估
        價單及傳票等縱係真正，亦僅足證明系爭增建部分係由原告委請他人搭建，
        尚不足證明系爭增建部分之興建確係由原告所出資，又原告自承其係以「黃
        清泉」之支票付款，若係原告出資，理應由原告開具支票以資付款，何以竟
        由「黃清泉」簽發支票支付之，且原告係一合夥組織，並非獨資商號，故黃
        清泉與原告並非同一，黃清泉之出資不等同於原告之出資，因此，縱系爭增
        建部分確係由黃清泉出資興建，實際出資人既係黃清泉而非原告，在不考慮
        附合問題下，其所有權亦應歸屬於黃清泉所有，而非原告所有，從而，原告
        主張其為系爭增建部分之所有人，並據以提起本件訴訟，即顯無理由。
  （二）系爭增建部分業已附合為原建物之重要成分，其所有權應歸屬原建物所有人
        黃仁光所有，並為抵押權效力所及：
　　　１查系爭增建部分中之一層增建部分，係位於原建物之後方，利用原建物後方
        法定空地增建而成，與原建物內部相通，另二層增建部分及屋頂突出物，則
        是依附於原建物及一層增建部分之上興建而成，且原建物及系爭增建部分，
        全棟均係作為合家歡餐廳使用，一樓增建部分係作廚房使用，二樓增建部分
        則為營業大廳、辦公室及廚房，原建物一樓與系爭二樓增建部分內部相通，
        中間並以大型樓梯連結，二樓增建部分即利用該樓梯及原建物一樓大門以資
        進出，雖一樓增建部分設有一鐵製樓梯可通往二樓增建部分，惟該鐵製樓梯
        甚為狹小，且二樓往該樓梯方向設有緊急出口之告示牌，顯示該鐵製樓梯係
        供二樓用餐顧客緊急逃生之用，亦即係屬備用之逃生梯，並非獨立之出入門
        戶。再一樓增建部分後方固有一出入之小門，惟該門即如一般獨棟住家之後
        門，與一般人認知上之日常生活獨立出入門戶顯然有別，又系爭增建一、二
        樓部分均係依附原建物而增築，若無原建物存在即無增築可能，且一、二樓
        增建部分均與原建物相連相通，亦與原建物同為加強磚造建築，在外觀上與
        原建物融為一體，並無從判斷有二棟獨立之建物存在，原告雖謂該一、二樓
        間之樓梯係為因應營業需要而設置，可隨時拆除並回復一、二樓分離使用之
        狀態云云，惟該二樓增建部分依其現狀在現實上既與原建物融合而無從分割
        ，自不能以其未來可以因施工而成為分離使用之狀態，即認二樓增建部分係
        屬獨立之建物，否則民法附合之規定豈非形同具文，是原告所辯殊無足取。
      ２再者，在增建前原建物即作為合家歡餐廳使用，而該一樓增建部分係作為合
        家歡餐廳之廚房，二樓增建部分亦為合家歡餐廳之營業大廳、辦公室及廚房
        ，足見一二樓增建部分，當初均係因合家歡餐廳為擴大營業，為輔助原建物
        經濟上之利用目的而增築，且原告既自承係為營業所需，而特意設置樓梯以
        連接原建物及二樓增建部分，益證二樓增建部分與原建物在使用上有密不可
        分之整體關係，系爭增建一、二樓部分在結構上既顯與原建物融為一體而合
        併使用，客觀上並無可資區別之標幟存在，增建部分均係利用原建物之門戶
        以資進出，且又係為輔助原建物之效用而為增建，依功能與原建物為整體觀
        察，已與原建物作為一體之利用，則系爭增建一、二樓部分顯然不具構造上
        及使用上之獨立性，應認已附合為原建物之重要成分，而非獨立之建物，依
        據民法附合原理，不問系爭增建部分係由何人出資興建，其所有權均應歸屬
        原建物所有人即黃仁光所有。
（三）按所有人於原有建築物之外另行增建者，如增建部分與原有建築物無任何可
　　　　資區別之標識存在，而與之作為一體使用者，因不具構造上及使用上之獨立
　　　　性，自不得獨立為物權之客體，原有建築物所有權範圍因而擴張，以原有建
　　　　築物為擔保之抵押權範圍亦因而擴張。倘增建部分於構造上及使用上已具獨
　　　　立性，即為獨立之建築物。苟其常助原有建築物之效用，而交易上無特別習
　　　　慣者，即屬從物，而為抵押權之效力所及。若增建部分已具構造上之獨立性
　　　　，但未具使用上之獨立性而常助原有建築物之效用者，則為附屬物。其使用
　　　　上既與原有建築物成為一體，其所有權應歸於消滅；被附屬之原有建築物所
　　　　有權範圍，則因二所有權歸於一所有權而擴張，抵押權之範圍亦因而擴張，
　　　　最高法院著有八十八年台上字第四八五號判決可稽。是退步言之，縱認系爭
　　　　增建部分具有構造上之獨立性，然系爭增建部分既係因原建物合家歡餐廳為
        擴大營業而興建，使原建物合家歡餐廳之使用面積及營業空間因而更為寬廣
        ，在使用上則分為廚房及營業大廳，而有常助原建物之效用，則揆諸前揭判
        決意旨，系爭增建部分在使用上亦不具獨立性，而係居於輔助原建物之從屬
        狀態，應屬於原建物之附屬物，從而，系爭增建部分之所有權亦應歸屬於原
        建物所有人黃仁光所有，被附屬之原建物所有權及抵押權範圍均擴張至增建
        部分，故該增建部分亦應為抵押權之效力所及。原告主張系爭增建部分為其
        所有而提出第三人異議之訴，請求撤銷前揭強制執行程序，殊無理由，應予
        駁回。
  三、證據：提出放款申請書、不動產調查估價報告表、建物複丈結果圖、他項權利
      證明書、及抵押權設定契約書各二份、民事裁定暨查封清冊乙份、照片影本四
      幀、函文乙份、增建切結書乙紙、無租賃切結書乙紙為證。
丙、本院依職權調閱本院九十一年度執字第一○二二二號執行卷宗。
    理    由
一、本件原告主張：坐落於高雄市○○段五八二地號土地上方，門牌號碼為高雄市三
    民區○○○路四六七號之建物（建號：高雄市○○段一一七四號），原僅為加強
    磚造之一層樓房，固為訴外人黃仁光所有，惟八十三年間原告出資增建二層加強
    磚造部分、一層後方加強磚造部分、一層後方鐵架鐵皮、鐵架涼棚部分（如附圖
    所示黃色部分），該增建部分，並未辦理所有權登記，應由原告原始取得所有權
    ，而為原告所有，且其構造上及使用上均具有獨立性，與一層原有建物完全可以
    區分，乃為獨立之建築物，詎被告於本院九十一年度執字第一○二二二號，聲請
    對訴外人黃仁光聲請強制執行事件中，除將該有光段五八二地號土地全部，暨其
    上前揭門牌建物之一層樓房查封外，另竟以系爭增建部分亦為訴外人黃仁光所有
    ，而將之一併查封（已完成鑑價，惟尚未實施拍賣），此舉顯然係誤封原告所有
    之物，為此爰依強制執行法第十五條規定，提起第三人異議之訴，請求撤銷該執
    行事件中，對於原告所有如附圖所示黃色部分之不動產，所為之執行程序等語。
二、被告則以：系爭增建部分業已附合為原建物之重要成分，其所有權應歸屬原建物
    所有人黃仁光所有，並為抵押權效力所及，蓋系爭增建部分中之一層增建部分，
    乃係利用原建物後方法定空地增建而成，與原建物內部相通，另二層增建部分及
    屋頂突出物，則是依附於原建物及一層增建部分之上興建而成，且原建物及系爭
    增建部分，全棟均係作為合家歡餐廳使用，一樓增建部分係作廚房使用，二樓增
    建部分則為營業大廳、辦公室及廚房，原建物一樓與系爭二樓增建部分內部相通
    ，中間並以大型樓梯連結，二樓增建部分即利用該樓梯及原建物一樓大門以資進
    出，雖一樓增建部分設有一鐵製樓梯可通往二樓增建部分，惟該鐵製樓梯甚為狹
    小，且二樓往該樓梯方向設有緊急出口之告示牌，顯示該鐵製樓梯係供二樓用餐
    顧客緊急逃生之用，亦即係屬備用之逃生梯，並非獨立之出入門戶；再一樓增建
    部分後方固有一出入之小門，惟該門即如一般獨棟住家之後門，與一般人認知上
    之日常生活獨立出入門戶顯然有別，是系爭增建部分於構造上自不具有獨立性。
    再者，在增建前原建物即作為合家歡餐廳使用，而該一樓增建部分係作為合家歡
    餐廳之廚房，二樓增建部分亦為合家歡餐廳之營業大廳、辦公室及廚房，足見一
    二樓增建部分，當初均係因合家歡餐廳為擴大營業，為輔助原建物經濟上之利用
    目的而增築，其於使用目的上，亦不具有獨立性，綜上，系爭增建部分應認已附
    合為原建物之重要成分，而非獨立之建物，其所有權均應歸屬原建物所有人即黃
    仁光所有，均應為抵押權效力所及，原告之請求並無理由等語置辯。
三、本件原告主張坐落於高雄市○○區○○段五八二地號土地上方，門牌號碼為高雄
    市三民區○○○路四六七號之建物，原僅為加強磚造之一層樓房，登記所有權人
    為訴外人黃仁光，惟二層加強磚造部分、一層後方加強磚造部分、一層後方鐵架
    鐵皮、鐵架涼棚部分（如附圖所示黃色部分）則為後來增建部分，該增建部分，
    並未辦理所有權登記，本院九十一年度執字第一○二二二號被告對訴外人黃仁光
    聲請強制執行事件中，除將該有光段五八二地號土地全部，暨其上前揭門牌建物
    之一層樓房查封外，連同系爭增建部分亦一併查封，該執行程序已完成鑑價，惟
    尚未實施拍賣等事實，業經本院勘驗現場、本院民事執行處囑託高雄市政府地政
    處三民地政事務所測量，並製有勘驗筆錄及建物測量成果圖在卷可稽，兩造對此
    亦不爭執，堪信原告此部分之主張為真實。惟原告另主張系爭增建部分為其所有
    ，且與一層樓房部分分開獨立，並不干涉，自不應為抵押權效力所及等情，則為
    被告所否認，並以前揭情詞置辯。是本件首應審究者，即系爭增建部分之建物是
    否可視為獨立之物體，而為抵押權效力所不及？茲就本院判斷之結果，敘述如下
    ：
（一）按所有人於原有建築物之外另行增建者，如增建部分與原有建築物無任何可資
      區別之標識存在，而與之作為一體使用者，因不具構造上及使用上之獨立，自
      不得獨立為物權之客體，原有建築物所有權範圍因而擴張，以原有建築物為擔
      保之抵押權範圍亦因而擴張；倘增建部分於構造上及使用上已具獨立性，即為
      獨立之建築物，苟其常助原有建築物之效用，而交易上無特別習慣者，即屬從
      物，而為抵押權之效力所及；若增建部分已具構造上之獨立性，但未具使用上
      之獨立性而常助原有建築物之效用者，則為附屬物，其使用上既與原有建築物
      成為一體，其所有權應歸於消滅，被附屬之原有建築物所有權範圍因而擴張，
      抵押權之範圍亦同，是從物與附屬物雖均為抵押權之效力所及，惟兩者在概念
      上仍有不同，此有最高法院八十八年度台上字第四八五號判決可資參照。
（二）本件原告雖然主張：系爭增建建物具有獨立門戶，可由一樓後方之大門進出，
      該門戶係面臨十七米寬之克強路，出入方便，不須借用一樓面臨九如路之前門
      出入，且一樓大廳通往二樓大廳之樓梯，可隨時拆除，回復一、二樓分離使用
      之狀態，是系爭增建部分於構造上具有獨立性，應不為抵押權效力所及云云。
      惟查：
    １就構造上之角度觀之：系爭增建部分中之一層增建部分，係位於原一層主建物
      之後方，利用原建物後方法定空地增建而成，原係供作廚房使用，與原一層建
      物間設有一房門相通，與二樓增建部分亦設有一鐵置小梯互通，該鐵製樓梯並
      不寬敞，據原告陳稱係供餐廳內部員工使用，且觀諸二樓增建部分往該鐵置小
      梯方向設有緊急出口之告示牌，顯示該鐵製樓梯尚供二樓用餐顧客緊急逃生之
      用，並非獨立之出入門戶。另二層增建部分及屋頂突出物，則全是依附於原一
      層建物、一層增建部分上方興建而成，若無原一層建物，二樓即無興建之可能
      ，並且原一層建物與二樓增建部分內部相通，一樓大廳中設有一大型水泥磚造
      樓梯，據原告自承係當初為增建二樓大廳時，而於該處天花板開挖設立，供客
      人循該樓梯通往二樓用餐使用。該一、二樓全棟原均為原告開設餐廳使用，其
      一般出入均係以面對高雄市○○路之大前門進出，一樓增建部分後方固有一出
      入之小門，惟該門即如一般獨棟住家之後門，與日常生活獨立出入之門戶尚有
      分別等情，均經本院到場勘驗屬實，並製有勘驗筆錄、現場照片十七幀在卷可
      稽。是系爭增建部分均係依附原建物而為增築，在內部結構上均與原一層建物
      相連相通，在外觀上均與原建物融為一體，並無可資區別之標識存在，且該二
      樓增建部分亦係依附於原一層建物、及本件有光段五八二地號土地上，現實上
      並無從予以分割，是就構造上之角度觀之，系爭增建部分尚難認具有獨立性，
      原告前揭辯解並不可採。
    ２就使用上、經濟上之角度觀之：本件建物於原告增建前，原一層建物即作為原
      告餐廳使用，增建後，該一樓後方增建部分作為原告之廚房，二樓增建部分亦
      為餐廳之營業大廳、辦公室及廚房，該一二樓增建部分，當初均係因原告餐廳
      欲擴大營業，為輔助原建物經濟上之利用目的而加以增築，全棟均供作餐廳使
      用，並懸掛有合家歡餐廳大型廣告招牌等情，均據原告自承在卷，並有照片二
      幀附卷可稽，且原告復自承當初為營業所需，而特地於原一樓建物天花板處開
      挖設置樓梯，用以連接一層建物及二樓增建部分，供客人循該樓梯通往二樓用
      餐使用，益證二樓增建部分與原建物在使用上確有密不可分之整體關係，系爭
      增建部分顯然係為輔助原一層建物之效用而為增築，並與原建物為恆久性質地
      一體使用，自一般交易觀念上，亦難謂具有經濟上之獨立性。
    ３系爭增建部分與原有建築物在外觀上既無任何可資區別之標識存在，且與原建
      物作為一體使用，並不具構造上及使用上之獨立性，就法律上所有權之認定上
      ，自不得獨立作為物權之客體。申言之，主建物之所有權範圍應擴張至該系爭
      增建部分，即系爭增建部分之所有權人為訴外人黃仁光，非原告所有，進而被
      告實施抵押權之效力當然擴張及之。
（三）又被告聲請本院查封拍賣原主建物時，因發現有系爭增建之情形，經本院委託
      地政機關測量後，將該增建部分編為高雄市○○區○○段○二○二六建號，此
      有本院九十一年度執字第一○二二二號執行卷可稽，其就增建部分編列建號，
      乃為便於併同主建物拍賣之用，且僅為供此次拍賣而為暫時性之編列，並非可
      謂系爭增建部分已為合法建物而既有建號存在，併此敘明。
四、綜上所述，系爭增建部分並非一獨立之建物，仍為訴外人黃仁光所有。是被告就
    訴外人黃仁光積欠之債務，對訴外人黃仁光提供之抵押物即高雄市○○區○○段
    五八二號土地暨其上同段一一七四號建物行使抵押權時，抵押權之範圍亦因而擴
    張至該系爭增建部分。換言之，原告主張伊就該增建部分有所有權，進而依強制
    執行法第十五條之規定提起第三人異議之訴，請求撤銷本院九十一年度執字第一
    ○二二二號執行事件，就該增建部分所為之強制執行程序云云，於法不合，應予
    駁回。
五、本件判決之基礎已臻明確，兩造其餘之攻擊、防禦方法及舉證，核與判決之結果
    已無影響，毋庸一一論列，併此敘明。
據上論結，本件原告之訴為無理由，依民事訴訟法第七十八條，判決如主文。
中　  　華　　　民　　　國　　九十一　　年　　　十一　　月　　十五  　　日
                              臺灣高雄地方法院民事第二庭
~B審判長法官　吳進寶
~B法　　　官　唐照明
~B法　　　官　蔡川富
右為正本係照原本作成。
如不服本判決，應於送達後廿日內，向本院提出上訴狀並表明上訴理由，如於本判決
宣示後送達前提起上訴者，應於判決送達後十日內補提上訴理由書（須附繕本）。
中　  　華　　　民　　　國　　九十一　　年　　　十一　　月　　十五  　　日
~B法院書記官　黃俊凱
